臺灣高等法院民事判決　　　　　　　　　99年度重上字第28號
上　訴　人　豐　娉
訴訟代理人　林銘龍律師
被　上訴人　林秀齡
訴訟代理人　李蒨蔚律師
上列當事人間請求返還買賣價金事件，上訴人對於中華民國98年
12月10日臺灣士林地方法院98年度重訴字第64號第一審判決提起
上訴，並為訴之追加，本院於100年6月14日言詞辯論終結，判決
如下：
    主      文
上訴（含追加之訴）及假執行之聲請均駁回。
第二審（含追加之訴）訴訟費用由上訴人負擔。
    事實及理由
壹、程序方面：
一、按訴之變更或追加，非經他造同意，不得為之；但請求之基
    礎事實同一者，不在此限，民事訴訟法第463條、第255條第
    1項第2款分別定有明文。所謂「請求之基礎事實同一」，係
    指變更或追加之訴與原訴之主要爭點有其共同性，各請求利
    益之主張在社會生活上可認為係屬同一或關連，並就原請求
    之訴訟及證據資料，於審理繼續進行時，在相當程度範圍內
    具有同一性或一體性，得期待於後請求之審理予以利用，俾
    先後兩請求在同一程序中一併解決，避免重複審理，進而為
    統一解決紛爭者，即屬之。
二、上訴人於原審係依民法第373條、第354條第1項前段、第2項
    及第359條規定，請求減少價金（原審卷第8頁背面）；經上
    訴本院後，上訴人追加依民法第184條第1項、第2項之規定
    為請求（本院卷第19頁）。查上訴人上開追加之訴，係就其
    減少價金之同一基礎事實為請求，訴訟證據及資料具有同一
    性，可於本院審理程序中加以利用，請求之基礎事實應屬同
    一，符合民事訴訟法第255條第1項第2款規定之情形，應予
    准許。
貳、實體方面：
一、上訴人主張：
  (一)伊於民國97年3月21日經由漢達不動產仲介經紀有限公司（
    即21世紀不動產天母忠誠加盟店，下稱漢達公司）仲介，與
    被上訴人簽訂不動產買賣契約書（下稱系爭買賣契約），以
    總價新臺幣（下同）1,850萬元向被上訴人購買坐落臺北市
    ○○區○○段4小段130地號土地（應有部分10,000分之505
    ）及其上建物即門牌號碼臺北市○○○路252號5樓（下稱系
    爭房屋），已於97年5月20日交屋。伊於購屋前曾向漢達公
    司及被上訴人查詢系爭房屋之結構安全（包括損鄰狀況）情
    形，獲得答覆均為安全無虞且無損鄰狀況。詎伊於97年5月2
    6日參加系爭房屋所屬大樓（芝山鑽石大樓）社區住戶大會
    ，發現系爭房屋於94年11月間由土木技師公會檢測時，傾斜
    度達1/70，96年5月間再由中華民國建築技術學會檢測時，
    傾斜度已達1/61。與會住戶於97年7月7日委託日晟測量工程
    股份有限公司（下稱日晟公司）檢測，系爭房屋之傾斜度更
    達1/56，並遭臺北市政府工務局建築管理處（下稱臺北市建
    管處）列管。
  (二)按房屋傾斜，長期將使重心偏離原始設計，導致樑柱裂痕、
    牆壁龜裂，而減少其通常效用。系爭房屋之傾斜度逐年增加
    ，致影響建築物安全及市場價值，日後恐不足以抵抗臺灣地
    區近年來頻繁之地震而有危及生命、財產安全之虞，屬交易
    上重大瑕疪。被上訴人出具之不動產標的現況說明書，其中
    第11項為「是否有損鄰狀況」，被上訴人於其上勾選「否」
    。伊倘知系爭房屋因損鄰而發生傾斜，當不會與被上訴人簽
    訂系爭買賣契約。由被上訴人曾先於95年9月15日參加芝山
    鑽石大樓管理委員會函請臺北市政府交通局駁回起造人大都
    市建設開發股份有限公司「遠雄天母」工地申請將坐落臺北
    市○○○路260巷公眾通行巷路劃紅線禁止停車，以利其大
    貨車、拖車載運如鋼筋等大宗建材通行該巷乙案，函中說明
    三記載「另更重要關係者，即由於本大樓對面興建中之上述
    『皇鼎麗園』建案從興建至今，已造成本大樓各住家牆壁樑
    柱之龜裂，房子並已有傾斜現象，…」；復於96年1月5日參
    加社區受損房屋所有權人與皇鼎建設股份有限公司（下稱皇
    鼎公司）間因損鄰事件之調解事宜，可見被上訴人明知系爭
    房屋已因鄰地皇鼎公司（94）建字0646號建造執照新建工程
    及遠雄營造股份有限公司（下稱遠雄公司）（94）建字0888
    號建造執照新建大樓工程造成傾斜。
  (三)系爭房屋於危險移轉伊之前，已發生損鄰事件，導致系爭房
    屋傾斜，迄無法修繕而回復原狀，該瑕疪仍存在，即欠缺被
    上訴人保證之品質，屬交易上之重大瑕疪，依民法第373條
    、第354 條第1 項前段、第2 項及第359 條規定，被上訴人
    應負瑕疪擔保責任。伊依系爭房屋之傾斜度、使用不便利性
    、居住使用之恐懼性、不具備市場競爭力、建築物維修費用
    可能增加及加速折舊等因素，行使價金減少請求權，以起訴
    狀繕本之送達作為請求減少價金意思表示之通知，參考本院
    92年度上易字第610 號判決之計算方式，聲明求為判命被上
    訴人給付所減少之價金658 萬9,700 元本息，並陳明願供擔
    保請准宣告假執行。
二、被上訴人則抗辯：
  (一)伊不知系爭房屋由土木技師公會及中華民國建築技術學會實
    施檢測之事，且於系爭房屋成交（97年3月21日）至交屋（9
    7年5月20日）期間，土木技師公會及中華民國建築技術學會
    尚未發表檢測報告。系爭房屋之傾斜非固有瑕疵，而係「遠
    雄天母」、「皇鼎麗園」建案開挖地下室所致。伊因已非住
    戶，並未參加97年5月26日之社區住戶大會，不知有損鄰之
    事，亦不知社區委由日晟公司檢測。至伊參與皇鼎公司之調
    解，係為解決大樓地下室及各住家牆壁樑柱龜裂問題而非損
    鄰。兩造於97年3月21日在漢達公司辦公室，仲介人員林志
    勳稱其於97年3月19日及同年月21日，兩次以電話向鑑定技
    師查證，獲復報告尚未作好，基本上無問題，兩造始簽訂系
    爭買賣契約。
  (二)系爭房屋所屬大樓已計劃改建或辦理都市更新，並由大樓管
    理委員會代理全體住戶與建商（即皇鼎公司、遠雄公司）成
    立和解，建商共提出2,278萬8,690元，其中922萬675元作為
    大樓補強之用，其餘賠償受損之住戶，除上訴人外之住戶均
    已達成和解。建商同意賠償上訴人之金額為66萬7,918元，
    並經「遠雄天母」建案之承攬人東源營造工程股份有限公司
    （下稱東源公司）就上訴人之部分向臺灣士林地方法院提存
    34萬683元，上訴人所受損害已獲賠償，不應另向伊請求減
    少價金658萬9,700元。
  (三)依中華民國建築技術學會鑑定報告第12項記載：「本標的物
    經補強後，經研判在正常使用下應無結構及公共安全之顧慮
    」，可見系爭房屋並無「無法修繕」之情事。
  (四)答辯聲明：(1)上訴人之訴駁回。(2)願供擔保請准宣告免為假
    執行。
三、原審為上訴人敗訴之判決，上訴人不服，提起上訴，追加主
    張被上訴人於交屋前即知悉系爭房屋有嚴重傾斜之重大瑕疵
    ，仍故意隱瞞該重大瑕疵，伊依民法第184條第1項、第2項
    規定請求減少價金，且系爭房屋經檢驗發現係海砂屋，嚴重
    減損其價值等語，並上訴聲明：(一)原判決廢棄。(二)被上訴人
    應給付上訴人658萬9,700元，及自起訴狀繕本送達之翌日起
    至清償日止，按週年利率5%計算之利息。(三)願供擔保請准宣
    告假執行（原判決就上訴人陳明願供擔保請准宣告假執行之
    部分，漏未諭知駁回。上訴人向本院提起上訴，仍陳明願供
    擔保請准宣告假執行，本院應另為諭知〈詳下述〉）。被上
    訴人則以(一)若上訴人認系爭房屋有瑕疵，伊願解除系爭買賣
    契約。上訴人不願解除系爭買賣契約，僅主張減少鉅額之價
    金，乃權利之濫用。(二)伊並不知系爭房屋是否為海砂屋，並
    非於出賣時故意不告知瑕疵。(三)系爭房屋縱有因鄰地施工致
    傾斜而造成價值減損，然所減損之價值上訴人已因取得第三
    人之賠償159萬2,448元而完全獲得填補。(四)依財團法人中華
    營建基金會之鑑定報告，系爭買賣契約標的物之市價為2,06
    0萬元，伊僅以1,850萬元出售，價差已逾系爭房屋減少之價
    值，上訴人不得再請求減少價金等語，資為抗辯。並答辯聲
    明：上訴駁回。
四、本院依上訴人之聲請（本院卷第94頁），囑託財團法人中華
    營建基金會鑑定系爭房屋因傾斜所減損之價值，及系爭房屋
    與所坐落土地於97年5月20日交屋前之市價。
五、上訴人主張其於97年3月21日經由漢達公司之仲介，與被上
    訴人簽訂系爭買賣契約，以總價1,850萬元向被上訴人購買
    坐落臺北市○○區○○段4小段130地號土地（應有部分10,0
    00分之505）及系爭房屋，已於97年5月20日交屋。系爭房屋
    因隔鄰皇鼎公司及遠雄公司新建案而有損鄰情事，先後經中
    華民國建築技術學會及日晟公司檢測，傾斜度分別達1/61、
    1/56等事實，業據提出系爭買賣契約、中華民國建築技術學
    會鑑定報告書及日晟公司之傾斜觀測值歷次成果比較一覽表
    為證（原審卷第10-12、15、151頁），並為被上訴人所不爭
    執；被上訴人抗辯芝山鑽石大樓管理委員會代理大樓全體住
    戶與建商（即皇鼎公司、遠雄公司）成立和解，由建商提出
    2,278萬8,690元，其中922萬675元作為大樓補強之用，其餘
    賠償受損之住戶，另「遠雄天母」建案之承攬人東源公司就
    上訴人之部分，將34萬683元提存於臺灣士林地方法院提存
    所等情，業據提出提存書為證（原審卷第67-68頁），復為
    上訴人所不爭執，均堪信為真實。
六、上訴人主張系爭房屋之傾斜，致價值減損，其請求減少價金
    658萬9,700元云云，則為被上訴人所否認，並以上開情詞置
    辯。是本件應審酌：(一)被上訴人是否應就系爭房屋之瑕疵負
    擔保責任？(二)系爭房屋因傾斜所減少之價值為何？上訴人請
    求減少價金658萬9,700元，有無理由？
七、本院得心證之理由：
  (一)被上訴人是否應就系爭房屋之瑕疵負擔保責任？
  (1)按物之出賣人對於買受人，應擔保其物依第373條之規定危
    險移轉於買受人時無滅失或減少其價值之瑕疵，亦無滅失或
    減少其通常效用或契約預定效用之瑕疵；又買賣標的物之利
    益及危險，自交付時起，均由買受人承受負擔，民法第354
    條第1項、第373條分別定有明文。而所謂物之瑕疵，係指存
    在於物之缺點而言，凡依通常交易觀念，或依當事人之決定
    ，認為物應具備之價值、效用或品質而不具備者，即為物有
    瑕疵，且不以物質上應具備者為限（最高法院73年臺上字第
    1173號判例意旨參照）。
  (2)上訴人主張系爭房屋有傾斜之現象，於96年5月20日交屋前
    由中華民國建築技術學會檢測時，傾斜度達1/61之事實，業
    據提出日晟公司之傾斜觀測值歷次成果比較一覽表為證（原
    審卷第15頁），並為被上訴人所不爭執，另經本院囑託財團
    法人中華營建基金會鑑定，結果以：「查系爭房屋所屬整棟
    樓房於本件鑑定時（100年1月17日）之測量成果為：北向立
    面向東傾斜之傾斜率1/59-1/60；東向立面向南傾斜之傾斜
    率1/74-1/75。此等傾斜率在工程實務上，研判有傾斜之情
    形。」（外放證物），此部分上訴人之主張，應堪採信。而
    稽諸吾人生活經驗及社會常情，系爭房屋之傾斜情形自屬瑕
    疵，且非無關重要。蓋系爭房屋之主要功能，除供居住使用
    外，亦屬保值資產，而有重要之交換價值。乃竟有傾斜之瑕
    疵，衡諸通常之交易觀念，必使系爭房屋之交換價值產生貶
    抑。上訴人主張之系爭房屋之傾斜，屬減少系爭房屋價值之
    瑕疵，亦堪採信。被上訴人就系爭房屋之瑕疵，應負其出賣
    人之擔保責任。至被上訴人於出售系爭房屋時，是否知悉系
    爭房屋有傾斜情形，而故意隱瞞未告知上訴人，並非所問。
  (二)系爭房屋因傾斜所減少之價值為何？上訴人請求減少價金65
    8萬9,700元，有無理由？
  (1)按「買賣因物有瑕疵，而出賣人依前五條之規定，應負擔保
    之責者，買受人得解除其契約或請求減少其價金。但依情形
    ，解除契約顯失公平者，買受人僅得請求減少價金」，民法
    第359條定有明文。又按民法第359條規定買受人因買賣標的
    物有瑕疵，得請求減少其價金，此項減少價金請求權之行使
    ，僅須由買受人向出賣人以意思表示為之為已足（最高法院
    86年度臺上字第2659號判決意旨參照）。
  (2)被上訴人既應對系爭房屋之傾斜負其瑕疵擔保責任，則上訴
    人起訴主張民法第359條規定，請求減少價金，且起訴狀繕
    本已送達被上訴人，應認上訴人已向被上訴人為減少價金之
    意思表示，其業已行使減少價金請求權。又因買賣標的物之
    瑕疵，出賣人應負擔保責任者，買受人得解除其契約或請求
    減少其價金，此乃買受人之權利。上訴人選擇向被上訴人請
    求減少價金，乃權利之正當行使，被上訴人抗辯上訴人係權
    利之濫用云云，自非可取。
  (3)本院經將兩造就待鑑定內容彙整，囑託財團法人中華營建基
    金會鑑定系爭房屋因傾斜所減損之價值，及系爭房屋與所坐
    落土地於97年5月20日交屋前之市價，結果以：系爭房屋因
    傾斜所減損之市場價值研判為：｛【（中華民國建築技術學
    會鑑定意見建議整棟大樓補強費用9,220,675元/21戶）+ （
    扶正修復費用6,600,000元/21戶）+上訴人已獲賠償修復費
    用667,918元】x l.1（考量「期日調整」、「情況調整」及
    「綜合調整」等因素後再整體研判）＝1,531,983元｝，此
    有鑑定報告可憑（外放證物），該鑑定報告足堪作為系爭房
    屋因傾斜所減少價值之判斷依據。至上訴人主張參考本院92
    年度上易字第610號判決之計算方式減少價金云云，查系爭
    房屋之傾斜係因鄰地建案之施工所造成，而本院92年度上易
    字第610號案之建築物傾斜，乃該建築物施工期間高程控制
    誤差所致（該判決第4頁），兩者之形成原因不同，自未可
    比附援引。又兩造均不爭執系爭買賣契約之標的物係於97年
    5月20日交屋，則研判系爭房屋因傾斜所減少之價值，自應
    以97年5月20日為準。上訴人主張應以鑑定時所減少之價值
    177萬6,605元為準，尚非可取。
  (4)建商同意賠償上訴人之金額為66萬7,918元，加計「遠雄天
    母」建案之承攬人東源公司就上訴人部分提存之34萬683元
    ，及供大樓補強之用922萬675元中上訴人屬21戶中之1戶為4
    3萬9,079元（9,220,675元÷21戶＝439,079元），合計為14
    4萬7,680元（667,918元＋340,683元＋439,079元＝1,447,6
    80元）。再依補充鑑定意見「系爭房屋因傾斜所減損價值乘
    1.1，係考量『期日調整』、『情況調整』及『綜合調整』
    等因素後再整體研判（本院卷第122頁），以該144萬7,680
    元乘1.1後，應認上訴人已獲補償159萬2,448元（1,447,680
    元×1.1＝1,592,448元）。該數額已逾系爭房屋於97年5月2
    0日交屋時所減少之價值153萬1,983元，被上訴人抗辯上訴
    人不得再請求減少價金等語，自屬可取。
八、綜上所述，上訴人依物之瑕疵擔保及侵權行為之法律關係，
    請求被上訴人減少買賣價金658萬9,700萬元，洵屬無據，不
    應准許。原審為上訴人敗訴之判決，核無不合。上訴意旨指
    摘原判決不當，求予廢棄改判，為無理由，應予駁回。上訴
    人之請求既不應准許，其假執行之聲請即失所附麗，應併予
    駁回。
九、本件事證已臻明確，兩造其餘之攻擊防禦方法，經本院斟酌
    後，認為均不足以影響本件判決之結果，爰不一一詳予論駁
    ，附此敘明。
十、據上論結，本件上訴（含追加之訴）為無理由，依民事訴訟
    法第449條第1項、第78條，判決如主文。
中    華    民    國    100   年    6     月    28    日
                    民事第十四庭
                        審判長法  官  林金村
                              法  官  周祖民
                              法  官  王麗莉
正本係照原本作成。
如不服本判決，應於收受送達後20日內向本院提出上訴書狀，其
未表明上訴理由者，應於提出上訴後20日內向本院補提理由書狀
（均須按他造當事人之人數附繕本）上訴時應提出委任律師或具
有律師資格之人之委任狀；委任有律師資格者，另應附具律師資
格證書及釋明委任人與受任人有民事訴訟法第466條之1第1項但
書或第2項（詳附註）所定關係之釋明文書影本。如委任律師提
起上訴者，應一併繳納上訴審裁判費。
中    華    民    國   100    年    6     月    28    日
                              書記官  余姿慧
附註：
民事訴訟法第466條之1（第1項、第2項）：
對於第二審判決上訴，上訴人應委任律師為訴訟代理人。但上訴
人或其他法定代理人具有律師資格者，不在此限。
上訴人之配偶、三親等內之血親、二親等內之姻親，或上訴人為
法人、中央或地方機關時，其所屬專任人員具有律師資格並經法
院認為適當者，亦得為第三審訴訟代理人。